【裁判字號】    99,台上,3946
【裁判日期】    990624
【裁判案由】    殺人
【裁判全文】
最高法院刑事判決            九十九年度台上字第三九四六號
上  訴  人  甲○○
            乙○○
上列上訴人等因殺人案件，不服台灣高等法院中華民國九十七年
八月十九日第二審判決（九十七年度上訴字第一九七四號，起訴
案號：台灣新竹地方法院檢察署九十五年度偵字第五七四一號）
，提起上訴，本院判決如下：
    主  文
上訴駁回。
    理  由
按刑事訴訟法第三百七十七條規定：上訴於第三審法院，非以判
決違背法令為理由，不得為之。是提起第三審上訴，應以原判決
違背法令為理由，係屬法定要件。如果上訴理由書狀並未依據卷
內訴訟資料，具體指摘原判決不適用何種法則或如何適用不當，
或所指摘原判決違法情事，顯與法律規定得為第三審上訴理由之
違法情形，不相適合時，均應認其上訴為違背法律上之程式，予
以駁回。本件原審經審理結果，認為上訴人甲○○、乙○○均有
原判決事實欄記載之殺人犯行，至為明確，因而維持第一審關於
上訴人等部分之科刑判決（論上訴人等以共同殺人罪，甲○○處
有期徒刑十二年，乙○○處有期徒刑十一年；並各為相關沒收之
宣告），駁回上訴人等在第二審之上訴。已詳敘其調查、取捨證
據之結果及憑以認定犯罪事實之心證理由。並就上訴人等否認犯
行之供詞及其所辯各語認非可採，予以論述及指駁。從形式上觀
察，原判決尚無足以影響判決結果之違背法令情形存在。甲○○
上訴意旨略稱：(1)原審未予甲○○對共同被告乙○○行證人之對
質、詰問權，即採其供詞作為認定甲○○犯罪之證據，有採證上
及調查職責未盡之違法。(2)依甲○○於警詢時、偵查中及第一審
法官審理檢察官聲請羈押案件訊問時之供述，證人葉進有、陳德
瑜、彭宏澤、曹正文、王志郎及乙○○於偵查中或第一審之證詞
，足認甲○○僅具傷害之犯意，亦未故意毆打死者即被害人邱國
華之頭部，原判決對各該有利甲○○之證據不予採取，並未說明
不採之理由，有理由不備之違法。(3)原審未命證人張瑜芬（即第
一審共同被告，被訴湮滅證據犯行，業經第一審判處罪刑確定）
釋明或以具結代替釋明其拒絕證言之原因，致無法查明甲○○與
該證人或乙○○交談內容等攸關甲○○具殺人或傷害犯意之認定
依據，有調查職責未盡之違法。(4)原判決事實認定「甲○○持鋁
棒一支朝邱國華頭部猛力揮擊」，此與其引用陳德瑜、彭宏澤、
曹正文、王志郎等陳述甲○○並未第一棒猛力毆打邱國華頭部致
其倒地之證詞不符，有證據上理由矛盾之違法。(5)原判決認邱國
華頭部所受「邊緣不規則挫裂傷」或「不規則挫裂傷」傷口，為
甲○○所持鋁棒之截斷、凹陷之金屬邊緣猛然毆擊所致，但無具
體實證之鑑定證明，不免流於推斷，有不適用法則或適用法則不
當之違法等語。乙○○上訴意旨略稱：乙○○長久以來總無法控
制自己之脾氣及行為，至服兵役時經送醫治療，始發現是精神上
問題。且其為本件犯行係因長時期服用精神科三、四級禁藥，加
上酒精混合，導致情緒失控而造成，案發後復靠證人之指證及錄
影帶內容才喚起記憶，但其與邱國華為第一天見面，素無過節，
並無故意致邱國華於死之理由，其因性格異常而為本件犯行，應
有刑法第五十九條及第十九條第二項之適用，且已與被害人家屬
達成和解，原審未予斟酌等語。惟查：一、「被告以外之人於偵
查中向檢察官所為之陳述，除顯有不可信之情況者外，得為證據
。」刑事訴訟法第一百五十九條之一第二項定有明文。乙○○於
偵查中證稱：甲○○對邱國華打第一棒等語，其證詞業經具結，
並予同庭在場之共同被告甲○○予以對質、詰問之機會（見第五
七四一號偵查卷第二五０、二五四頁），其證述內容且經原判決
認定與甲○○及證人鍾秭琦之供述等證據資料相符（見原判決第
六頁），並無顯有不可信之情況，是原判決併採為認定甲○○犯
罪之依據，於法自無不合。二、原判決認定上訴人等分持鋁棒、
鐵棒等金屬棍棒，共同毆打邱國華頭部等處，致其因顱骨粉碎性
骨折、腦組織嚴重挫傷出血休克不治死亡，均具殺人之犯意，經
敘明：(1)原判決事實欄所載案發過程，為上訴人等所不爭，並有
證人鍾秭琦、謝宜庭、鄭湘怡、王志郎、林儒澤、曹正文、陳德
瑜、彭宏澤等分別於偵、審中之證詞，及扣案鋁棒、鐵棒、監視
錄影帶光碟等，暨卷附台灣新竹地方法院檢察署法醫室驗斷書、
法務部法醫研究所鑑定書（即民國九十五年十二月四日法醫理字
第0950004709號函所檢送同所〈95〉法醫所鑑字第2000號鑑定書
）、相驗報告、相驗照片、南門綜合醫院乙種診斷證明書、現場
圖及採證照片、錄影翻拍照片、內政部警政署刑事警察局鑑驗書
等可稽。(2)依上揭法務部法醫研究所鑑定書記載邱國華所受傷勢
，其頭部傷勢中有幾處傷勢分別為：左前額三道平行線狀挫裂傷
口，右前左後斜、最長約十公分，相互間隔一．五公分，「邊緣
不規則」，下方顱骨陷沒成凹溝樣、額頂正中一道前後向線狀挫
裂傷口長約六．五公分；左眉毛一處「不規則挫裂傷」長約二公
分；右側嘴角一處「不規則挫裂傷口」長約五公分，下顎骨骨折
；左後枕「不規則弧樣挫裂傷」五公分各情，其呈現「邊緣不規
則」傷口，應非屬結構完整之棍棒兇器所得造成。而觀甲○○係
持截斷一半且有凹陷之鋁棒毆擊邱國華，經其於偵查中及第一審
自陳在卷，且全案僅甲○○係持截斷之鋁棒行兇，再參以持遭截
斷、凹陷之金屬缺口邊緣猛然毆擊邱國華，自會造成「邊緣不規
則」之傷口，且鄭湘怡於第一審證稱：「戴口罩的（指甲○○）
也是打頭」及謝宜庭亦證稱：「當天輪流打邱國華的人，我看到
打的都是頭部」各語，足認甲○○所持兇器與邱國華頭部不規則
傷口之傷勢相符，其否認毆打邱國華頭部，自無足取。(3)甲○○
於偵查中供述：「第一棒應該是我打的沒錯，他一下子就倒下了
。」於第一審並自承：「我推算應該是我先打被害人的，應該是
打他上半部，……我從右上方往左下方揮打。」各語（見偵查卷
第四一０頁，第一審卷１第六八頁），此與鍾秭琦於第一審證述
：有一名男子走過來問邱國華「你有喝醉嗎？」然後邱國華還來
不及回答，那個人就從後面拿鋁棒打邱國華頭部之情相符；徵之
本件衝突乃因甲○○於現場舞廳內遭人毆打後，憤而號召乙○○
幫忙報復出氣，其情緒較為激動與氣憤之人應為甲○○，則甲○
○誤認剛步出舞廳之邱國華為出手毆打之人後，由其先行質問邱
國華，並憤而開始出手予以毆擊，乙○○方才加入毆擊邱國華，
亦較合常情。是甲○○事後改稱第一棒非其出手，應屬卸責之詞
，不可採信。(4)邱國華因遭上訴人等分持鋁棒等揮擊頭部，造成
顱骨粉碎性骨折腦組織嚴重挫傷出血休克死亡，業經檢察官督同
法醫相驗解剖屬實。而人體頭部乃人身最重要之部位，主宰身體
一切生理活動之進行，且以鐵棒、鋁棒等金屬器物毆擊人之頭部
，足以致生死亡之結果，應為上訴人等所明知；復參酌被害人邱
國華所受傷勢，其中頭部挫裂傷、骨折等傷勢眾多、密集、嚴重
，足見當時上訴人等下手之重，殺人犯意之堅定，難謂僅具傷害
、教訓之目的。上訴人等所辯無殺人犯意云云，顯不足採。(5)至
甲○○辯稱其案發前有服用FM2 加上酒類，乙○○辯稱其有服用
stilnox 之藥物加上酒精，故二人於行為當時均無法控制自我之
行為云云。然其二人行為當時，並無因精神障礙或其他心智缺陷
，致其辨識行為違法或依其辨識而行為之能力，有欠缺或減低之
情狀，此由下列事證足以察見：甲○○於行為前仍能聯絡號召
友人前往案發地點，並要友人代為購買口罩以便遮掩住面孔，以
防被人指認出；行為後二人可隨即反應出逃離路線；甲○○
行兇後逃至張瑜芬所開汽車上，並用手套擦拭鋁棒、鐵棍及指示
乙○○處理該行兇工具，有甲○○於第一審之供述可稽；乙○
○仍能轉而指示張瑜芬處理所使用之行兇工具。且第一審依上訴
人等之聲請，就其行為當時之精神狀況囑託財團法人天主教湖口
仁慈醫院精神醫學部鑑定結果，就甲○○部分認：(一)晤談觀察：
「會談過程中，他想將責任推給同案蔡某，強調他因為案發前有
吃了六顆FM2 （為精神科對於失眠病患之第二線用藥，屬長效性
安眠藥），所以那段時間我不知道我在幹什麼」、「在會談中也
沒有看到明顯的精神分裂症症狀」、「會談中的現實感很好，沒
有精神分裂症的慢性化或是社會功能退化的現象」；(二)結論：「
個案應為人格問題，並不是患有精神疾病」、「於犯案行為時的
精神狀態，並沒有具體其他線索，可以說明有脫離現實感的精神
症狀」。就乙○○部分：(一)晤談觀察：「會談過程中並沒有明顯
嚴重憂鬱症」；(二)結論：「個案本身並無精神疾病」、「犯案行
為時，若是真有服用stilnox 加上喝酒，精神狀態有可能判斷能
力減退，意識狀態相對減低，自我控制力差，情緒控制比較差的
情形」各情。核與前述依據上訴人等於案發前、案發後行為之客
觀顯現及推論結果相符；至鑑定報告中所指乙○○服用 stilnox
加上喝酒後之精神狀態部分，係依乙○○自陳有該行為所為之假
設，而由乙○○所顯現之前述客觀狀態判斷，其行為當時則無辨
識能力喪失或降低之情況。再參以鍾秭琦於第一審證述：伊見行
兇之三名男子精神狀態「應該算清醒」，第一個打邱國華之男子
講話蠻清楚的等語，林儒澤亦證稱：伊載王志郎到現場時，王志
郎就下車跟甲○○講話，甲○○之後就來敲伊車窗要伊幫其去買
口罩等詞，足證上訴人等當時精神狀況均屬良好，並無辨識能力
喪失或降低之情形，其等上開所辯，均屬無據，要無可採，乙○
○猶請求再送鑑定，核無必要各等情。俱綜合卷內證據資料，本
於推理作用，逐一說明審認、論駁綦詳。其推理論斷衡諸經驗及
論理等證據法則皆無違背，即不容指為違法。而其中證人葉進有
、陳德瑜、彭宏澤、曹正文、王志郎等於偵、審中分別證述其等
所見案發之情形，原判決併採為論斷事實之依據，自無不合。三
、甲○○於原審請求傳喚張瑜芬到庭作證，以證明其於案發前及
行為時、行為後之舉止情形，張瑜芬到庭後則表示其不願意作證
，但未釋明拒絕證言之原因，原審亦未命其具結以代釋明，上訴
人等並均陳稱對該證人之拒絕證言無意見，固有原審審判筆錄可
稽。然原判決就上訴人等案發當時之精神狀態，已依卷證論析審
明如上，且張瑜芬此前於警詢及偵、審中，就其涉案部分及所見
案發當時情形，業經詳為供述，難謂有對其再行查證之必要。是
則張瑜芬拒絕證言之程序，於法縱有未合，原審未對其為進一步
之訊問，於判決結果亦無影響，自與得執為第三審上訴理由之違
法情形，不相適合。四、共同正犯間，非僅就其自己實行之行為
負其責任，並在犯意聯絡之範圍內，對於他共同正犯所實行之行
為，亦應共同負責。上訴人等均具共同殺人之犯意，而分持兇器
毆打邱國華致死之事實，既經原判決認定屬實，遑論邱國華頭部
呈現「邊緣不規則」傷勢，應係甲○○持截斷鋁棒毆打所造成，
此據原判決論證明確，並非無據，況甲○○就共同正犯在犯意聯
絡之範圍內對被害人所實行犯罪之全部結果，原應與其他正犯共
同負責，是以原審未再就邱國華之該傷勢送請鑑定是否為甲○○
持截斷鋁棒毆打所致，於調查證據必要性並無違背，即難謂為違
法。五、原判決已說明其審酌量刑之情形，並在法定刑度內而為
量刑，尚無逾越法律規定範圍或濫用權限情事，復無漏未斟酌對
於上訴人等案發後已與被害人家屬達成和解之情，俱無不合；又
上訴人等之行為，均非符合刑法第五十九條所定「犯罪之情狀顯
可憫恕，認科以最低度刑仍嫌過重」之情形，原審未依該規定減
輕其刑，自無違誤。經核上訴意旨，均係置原判決所為明白論斷
於不顧，仍持已為原判決指駁之陳詞，專憑己意再事爭辯，或任
意指摘原判決違法，難認已符合首揭法定之第三審上訴要件。本
件上訴均為違背法律上之程式，應予駁回。
據上論結，應依刑事訴訟法第三百九十五條前段，判決如主文。
中    華    民    國  九十九  年    六    月  二十四  日
                      最高法院刑事第九庭
                          審判長法官  邵  燕  玲
                                法官  李  伯  道
                                法官  孫  增  同
                                法官  李  英  勇
                                法官  施  俊  堯
本件正本證明與原本無異
                                      書  記  官
中    華    民    國  九十九  年    六    月  二十八  日
                                                      V

司法院資訊處製作；財團法人民間司法改革基金會備份。
